ACORDAO-COMPLETO-2342297

ACÓRDÃO 279/2019 ATA 4/2019 - PLENÁRIO

VISTOS, relatados e discutidos estes autos de acompanhamento da cautelar para a indisponibilidade dos bens do Sr. José Sérgio Gabrielli de Azevedo a partir da prolação do Acórdão 2319/2017-TCU-Plenário no âmbito do TC Processo 011.856/2017-3, em sintonia com o Acórdão 1.083/2017 proferido pelo Plenário do TCU no âmbito do TC Processo 023.266/2015-5, diante dos indícios de dano ao erário no bojo do Contrato 0800.0035013.07.2 (CT 101) celebrado pela Petróleo Brasileiro S.A. (Petrobras) com o Consórcio Conpar (formado pela Construtora Norberto Odebrecht S.A. - CNO, Construtora OAS S.A. - OAS e UTC Engenharia S.A. - UTC) para a execução das obras inerentes à UHDTI (U-2313) , à UGH (U-22311) e à UDEA (U-32323) , além da unidade integrante da carteira de gasolina, na Refinaria Presidente Getúlio Vargas no Paraná (Repar) ;
ACORDAM os Ministros do Tribunal de Contas da União, reunidos em Sessão do Plenário, ante as razões expostas pelo Relator, em:
9.1. considerar prejudicado, por perda de objeto, o presente pedido de cautelar de indisponibilidade dos bens de José Sérgio Gabrielli de Azevedo, diante do decurso de prazo da cautelar patrimonial constritiva decretada pelo item 9.4 do Acórdão 1083/2017-TCU-Plenário;
9.2. determinar que a SeinfraOperações adote as seguintes medidas:
9.2.1. promova o apensamento definitivo do presente processo ao TC Processo 036.342/2016-5 (já apensado o processo originário: TC Processo 023.266/2015-5) ;
9.2.2. atente para a necessidade de atribuir a devida celeridade sobre a conclusão de mérito do TC Processo 036.342/2016-5, sem prejuízo, contudo, de, no bojo dos demais processos semelhantes autuados perante o TCU sob a minha relatoria, promover a efetiva responsabilização de todos os demais agentes políticos e administrativos faltosos, além das demais pessoas físicas e jurídicas não colaboradoras com o Ministério Público Federal e a Polícia Federal ou das pessoas indevidamente beneficiárias dos indigitados desvios de recursos federais, aí eventualmente incluídos os partidos políticos;
9.2.3. envie a cópia deste Acórdão, acompanhado do Relatório e do Voto que o fundamenta, ao Sr. José Sérgio Gabrielli de Azevedo, informando-lhe que a possível tentativa de eventual ocultação ou dilapidação patrimonial pode evidenciar a nefasta prática de fraude contra credores ou de fraude à execução, podendo ser anulada ou tornada ineficaz pelo poder público, com a subsequente reprimenda estatal; e
9.2.4. envie a cópia deste Acórdão, acompanhado do Relatório e do Voto que o fundamenta, à Força-Tarefa do Ministério Público Federal junto à Operação Lava-Jato no Paraná, à Força-Tarefa da Advocacia-Geral da União junto à Operação Lava-Jato no Paraná, ao juízo federal na 13ª Vara Federal de Curitiba - PR, à Controladoria-Geral da União (CGU) e à Diretoria de Governança, Risco e Conformidade da Petrobras, para ciência e eventuais providências.

Indisponibilidade de bens decretada diante dos indícios de dano ao erário no bojo de contrato para a execução das obras inerentes à UHDTI (U2313), à UGH (U-22311) e à UDEA (U-32323), além da unidade integrante da carteira de gasolina da Refinaria Presidente Getúlio Vargas no Paraná (Repar).

Petróleo Brasileiro S.A. (Petrobras).

3. Responsável: José Sérgio Gabrielli de Azevedo (CPF XXX.750.395-XX).

Aroldo Cedraz.

13.1. Ministros presentes: José Mucio Monteiro (Presidente), Walton Alencar Rodrigues, Aroldo Cedraz, Ana Arraes, Bruno Dantas e Vital do Rêgo.
13.2. Ministro que alegou impedimento na Sessão: Aroldo Cedraz.
13.3. Ministros-Substitutos convocados: Marcos Bemquerer Costa, André Luís de Carvalho (Relator) e Weder de Oliveira.

ANDRÉ DE CARVALHO

Trata-se de acompanhamento da cautelar para a indisponibilidade dos bens do Sr. José Sérgio Gabrielli de Azevedo a partir da prolação do Acórdão 2319/2017-TCU-Plenário no âmbito do TC Processo 011.856/2017-3, em sintonia com o Acórdão 1.083/2017 proferido pelo Plenário do TCU no âmbito do TC 023.266/2015-5, diante dos indícios de dano ao erário no bojo do Contrato 0800.0035013.07.2 (CT 101) celebrado pela Petróleo Brasileiro S.A. (Petrobras) com o Consórcio Conpar (formado pela Construtora Norberto Odebrecht S.A. - CNO, Construtora OAS S.A. - OAS e UTC Engenharia S.A. - UTC) para a execução das obras inerentes à UHDTI (U-2313) , à UGH (U-22311) e à UDEA (U-32323) , além da unidade integrante da carteira de gasolina, na Refinaria Presidente Getúlio Vargas no Paraná (Repar) . 
Em suma, o referido Acórdão 2.319/2017 foi prolatado pelo Plenário do TCU nos seguintes termos:
" (...) 9.4. promover a inclusão do Sr. José Sérgio Gabrielli de Azevedo, como então presidente da Petrobras durante o período de 2005 a 2012, no âmbito das providências determinadas pelos itens 9.4 a 9.8 do Acórdão 1083/2017-TCU-Plenário para a implementação da medida cautelar de indisponibilidade dos bens desse responsável, com a sua subsequente oitiva regimental, diante do dano apontado nos autos do TC 023.266/2015-5 relativos ao Contrato 0800.0035013.07.2 (CT 101) da Repar, promovendo, para tanto, a adoção das seguintes providências:
9.4.1. decretar cautelarmente, com fundamento no art. 44, § 2º, da Lei 8.443, de 1992, e nos arts. 273 e 274 do RITCU, pelo prazo de um ano, a indisponibilidade dos bens do Sr. José Sérgio Gabrielli de Azevedo, em sintonia com os procedimentos definidos pelo Acórdão 1083/2017-TCU-Plenário, inclusive quanto à eventual autuação de processo específico, devendo a aludida medida cautelar alcançar os bens considerados necessários para garantir o integral ressarcimento do débito em apuração, ressalvados os bens financeiros necessários à sua subsistência, aí incluídos os tratamentos de saúde própria e dos familiares dele dependentes;
9.4.2. considerar, como termo inicial para a contagem do prazo fixado no item 9.4.1 deste Acórdão, a data de averbação da medida cautelar nas respectivas instituições de registro dos bens;
9.4.3. conceder o prazo de até 15 (quinze) dias, sem efeito suspensivo, ao referido responsável, nos termos do art. 276, § 3º, do RITCU, para, querendo, se pronunciar a respeito da adoção da presente medida cautelar".
Já o aludido Acórdão 1.083/2017 teria sido anteriormente prolatado pelo Plenário do TCU nos seguintes termos:
	" (...) 9.4. decretar cautelarmente, com fundamento art. 16, inc. III, alíneas 'c' e 'd' e § 2º, alínea 'b', c/c art. 19, tudo da Lei 8.443/92, aliados ao poder geral de cautela do TCU, consubstanciada em prerrogativa institucional decorrente das atribuições do art. 71 da Constituição Federal, conforme jurisprudência do Supremo Tribunal Federal, pelo prazo de 01 (um) ano, a indisponibilidade de bens dos responsáveis a seguir listados, devendo esta medida alcançar tantos bens quantos considerados bastantes para garantir o ressarcimento dos prejuízos apontados no quadro a seguir, ressalvados os bens financeiros necessários ao sustento das pessoas físicas e à continuidade das operações das pessoas jurídicas;
	RESPONSÁVEIS
	CNPJ/CPF
	VALORES HISTÓRICOS

	Consórcio Conpar
	08.968.718/0001-88
	R$ 201.958.313,64 (atualizado conforme parcelas e datas indicadas à Peça 109) 
R$ 320.500.000,00 (atualizado conforme parcelas e datas indicadas à Peça 110) 
R$ 107.556.721,03 (atualizado conforme parcelas e datas indicadas à Peça 111) 

	Construtora Norberto Odebrecht S.A.
	15.102.288/0001-82
	R$ 201.958.313,64 (atualizado conforme parcelas e datas indicadas à Peça 109) 
R$ 320.500.000,00 (atualizado conforme parcelas e datas indicadas à Peça 110) 
R$ 107.556.721,03 (atualizado conforme parcelas e datas indicadas à Peça 111) 

	Construtora OAS S.A. 
	14.310.577/0001/04
	R$ 201.958.313,64 (atualizado conforme parcelas e datas indicadas à Peça 109) 
R$ 320.500.000,00 (atualizado conforme parcelas e datas indicadas à Peça 110) 
R$ 107.556.721,03 (atualizado conforme parcelas e datas indicadas à Peça 111) 

	UTC Engenharia S.A.
	44.023.661/0001-08
	R$ 201.958.313,64 (atualizado conforme parcelas e datas indicadas à Peça 109) 
R$ 320.500.000,00 (atualizado conforme parcelas e datas indicadas à Peça 110) 
R$ 107.556.721,03 (atualizado conforme parcelas e datas indicadas à Peça 111) 

	Marcelo Bahia Odebrecht
	487.956.23515
	R$ 201.958.313,64 (atualizado conforme parcelas e datas indicadas à Peça 109) 
R$ 320.500.000,00 (atualizado conforme parcelas e datas indicadas à Peça 110) 
R$ 107.556.721,03 (atualizado conforme parcelas e datas indicadas à Peça 111) 

	Márcio Faria da Silva
	XXX.670.006-XX
	R$ 201.958.313,64 (atualizado conforme parcelas e datas indicadas à Peça 109) 
R$ 320.500.000,00 (atualizado conforme parcelas e datas indicadas à Peça 110) 
R$ 107.556.721,03 (atualizado conforme parcelas e datas indicadas à Peça 111) 

	Rogério Santos de Araújo
	XXX.916.527-XX
	R$ 201.958.313,64 (atualizado conforme parcelas e datas indicadas à Peça 109) 
R$ 320.500.000,00 (atualizado conforme parcelas e datas indicadas à Peça 110) 
R$ 107.556.721,03 (atualizado conforme parcelas e datas indicadas à Peça 111) 

	César Ramos Rocha
	XXX.752.091-XX
	R$ 201.958.313,64 (atualizado conforme parcelas e datas indicadas à Peça 109) 
R$ 320.500.000,00 (atualizado conforme parcelas e datas indicadas à Peça 110) 
R$ 107.556.721,03 (atualizado conforme parcelas e datas indicadas à Peça 111) 

	José Adelmário Pinheiro Filho
	XXX.105.635-XX
	R$ 201.958.313,64 (atualizado conforme parcelas e datas indicadas à Peça 109) 
R$ 320.500.000,00 (atualizado conforme parcelas e datas indicadas à Peça 110) 
R$ 107.556.721,03 (atualizado conforme parcelas e datas indicadas à Peça 111) 

	Agenor Franklin Magalhães Medeiros
	063.787.57534
	R$ 201.958.313,64 (atualizado conforme parcelas e datas indicadas à Peça 109) 
R$ 320.500.000,00 (atualizado conforme parcelas e datas indicadas à Peça 110) 
R$ 107.556.721,03 (atualizado conforme parcelas e datas indicadas à Peça 111) 

	Renato de Souza Duque
	XXX.515.167-XX
	R$ 201.958.313,64 (atualizado conforme parcelas e datas indicadas à Peça 109) 
R$ 320.500.000,00 (atualizado conforme parcelas e datas indicadas à Peça 110) 
R$ 107.556.721,03 (atualizado conforme parcelas e datas indicadas à Peça 111) 

9.5. considerar como termo inicial para contagem do prazo fixado no subitem anterior desta proposta a data de averbação da medida cautelar nos respectivos órgãos de registro dos bens; 
9.6. determinar à SeinfraOperações que promova, nos termos do art. 44, § 2º, da Lei 8.443/1992, e do art. 276, § 3º, do Regimento Interno do Tribunal, a oitiva dos responsáveis arrolados no subitem 9.3, para que, no prazo de 15 (quinze) dias, apresentem suas manifestações acerca da medida cautelar de indisponibilidade dos bens adotada, se assim o desejarem;
9.7. determinar à SeinfraOperações que informe aos responsáveis relacionados nos subitens 9.3. que, no âmbito da respectiva resposta à aludida oitiva, fica desde já franqueada a possibilidade de serem indicados os bens por eles considerados essenciais ao sustento das pessoas físicas e à manutenção das atividades operacionais da sociedade empresarial e portanto não suscetíveis ao alcance da medida cautelar, acompanhados das devidas justificativas;
	9.8. determinar à Secretaria-Geral de Controle Externo que adote todas as providências necessárias à efetivação das medidas acautelatórias de indisponibilidade de bens determinadas no acórdão que vier a ser proferido, nos moldes da Portaria Segecex nº 14/2015".
4.	De todo modo, após a análise das oitivas promovidas pela SeinfraOperações em cumprimento ao Acórdão 1.083/2017, foi prolatado o Acórdão 1.876/2018, durante a Sessão do Plenário de 15/8/2018, nos seguintes termos:
" (...) VISTOS, relatados e discutidos estes autos de acompanhamento da cautelar para a indisponibilidade dos bens do Sr. José Sérgio Gabrielli de Azevedo a partir da prolação do Acórdão 2319/2017-TCU-Plenário no âmbito do TC Processo 011.856/2017-3, em sintonia com o Acórdão 1.083/2017 proferido pelo Plenário do TCU no âmbito do TC 023.266/2015-5, diante dos indícios de dano ao erário no bojo do Contrato 0800.0035013.07.2 (CT 101) celebrado pela Petróleo Brasileiro S.A. (Petrobras) com o Consórcio Conpar (formado pela Construtora Norberto Odebrecht S.A. - CNO, Construtora OAS S.A. - OAS e UTC Engenharia S.A. - UTC) para a execução das obras inerentes à UHDTI (U-2313) , à UGH (U-22311) e à UDEA (U-32323) , além da unidade integrante da carteira de gasolina da Refinaria Presidente Getúlio Vargas no Paraná (Repar) ;
ACORDAM os Ministros do Tribunal de Contas da União, reunidos em Sessão do Plenário, ante as razões expostas pelo Relator, em:
9.1. manter a cautelar prolatada pelo item 9.4 do Acórdão 2319/2017-TCU-Plenário, em sintonia com os itens 9.4 a 9.8 do Acórdão 1083/2017-TCU-Plenário, no sentido da indisponibilidade dos bens de José Sérgio Gabrielli de Azevedo, por força do art. 44, § 2º, da Lei n.º 8.443, de 1992, e do art. 274 do Regimento Interno do TCU (RITCU) ;
9.2. determinar que a SeinfraOperações adote as seguintes medidas:
9.2.1. priorize a análise de mérito da principal demanda processual no TCU (TC 036.342/2016-5) , tendo em vista que a referida cautelar expiraria em 31/10/2018, conquanto essa medida pretenda garantir o resultado útil da referida TCE para o dano em apuração contra os diversos responsáveis; e
9.2.2. encaminhe a cópia deste Acórdão, acompanhado do Relatório e da Proposta de Deliberação que o fundamenta, ao referido responsável, para ciência."
5.	Dando continuidade, contudo, ao presente acompanhamento, em face, ainda, da subsequente expiração do prazo de decretação da indisponibilidade de bens pelo Acórdão 2319/2017-TCU-Plenário, o auditor federal da SeinfraOperações lançou o seu parecer à Peça 64, com a anuência do titular da unidade técnica (Peça 65) , nos seguintes termos:
"Introdução:
Trata-se de processo autuado para acompanhamento das medidas processuais cabíveis para a identificação e indisponibilidade de bens do Sr. José Sérgio Gabrielli de Azevedo (CPF 042.750.39572) , por força do item 9.4 do Acórdão 2319/2017-TCU-Plenário c/c os itens 9.4 a 9.8 do Acórdão 1083/2017-TCU-Plenário, ambos de Relatoria do Exmo. Ministro-Substituto André Luís de Carvalho.
2. O item 9.4 do Acórdão 2319/2017-TCU-Plenário incluiu o responsável, na condição de Presidente da Petrobras durante o período de 2005 a 2012, no âmbito de providências determinadas pelos itens 9.4 a 9.8 do Acórdão 1083/2017-TCU-Plenário para a implementação de medida cautelar de indisponibilidade de bens, no contexto de prejuízos apurados referentes ao Contrato 0800.0035013.07.2 (CT101) da Refinaria Presidente Getúlio Vargas (Repar) , em Araucária/PR.
Histórico:
3. Conforme o Acórdão 1083/2017-TCU-Plenário, o valor do dano calculado preliminarmente totaliza R$ 630.015.034,67 - somatório dos saldos em 29/6/2016, conforme parcelas e datas indicadas às peças 109, 110 e 111 do TC Processo 023.266/20155. A avaliação desse dano e a identificação de seus responsáveis é objeto do TC Processo 036.342/20165, processo de tomada de contas especial, apartado do TC Processo 023.266/20155 ao qual o processo original foi apensado.
4. Nos termos do Acórdão 1083/2017-TCU-Plenário, a decretação da medida cautelar foi feita com fundamento no art. 44, § 2º, da Lei 8.443/1992 c/c os arts. 273 e 274 do Regimento Interno do TCU (RITCU) , pelo prazo de um ano, para garantir o integral ressarcimento do débito em apuração, ressalvados os bens financeiros necessários à subsistência do responsável. Naquela oportunidade, o Tribunal determinou que esta unidade técnica realizasse a oitiva dos responsáveis para que se manifestassem acerca da medida cautelar de indisponibilidade de bens, franqueando a possibilidade de que indicassem os bens por eles considerados essenciais ao sustento das pessoas físicas.
5. A oitiva foi realizada por meio do Ofício 0582/2017TCU/SeinfraOperações (peças 23 e 25) e respondida nos expedientes às peças 27 e 36. As análises do auditor, corroboradas pelos despachos da Subunidade e da Unidade (peças 55 a 57) resultaram na proposta de manter a medida cautelar, o que foi acolhido pelo Plenário no Acórdão 1876/2018-TCU-Plenário, de relatoria do exmo. Ministro-Substituto André Luís de Carvalho.
Exame Técnico:
6. Apresentado o histórico acima, cabe registrar que o registro da ordem de indisponibilidade de bens na Central Nacional de Indisponibilidade de Bens - CNIB ocorreu em 31/10/2017 (peça 26) . Esse registro foi complementado em 29/1/2018 com o envio de diligências para a BM&F, a CVM, o Denatran, o Incra e a Capitania dos Portos (peças 3035) .
7. Dado o vasto período em que foi a medida cautelar foi informada aos diversos órgãos de registro de bens e a incerteza quanto às averbações decorrentes do registro da medida no CNIB, considera-se inviável - ou no mínimo ineficiente - controlar-se o prazo da medida a partir de cada data de averbação. Para esse fim, portanto, a data de registro da ordem no CNIB se mostra o melhor referencial, seja no sentido da racionalidade no emprego dos recursos para se acompanhar o prazo da medida, seja para se garantir que a medida não exceda um ano adotando, na dúvida, a data mais benéfica para o responsável.
8. Tomando, então a data de registro da ordem de indisponibilidade de bens na Central Nacional de Indisponibilidade de Bens - CNIB (peça 26) , a medida cautelar perdeu sua vigência em 31/10/2018. Nesse período, no entanto, não houve alteração no quadro fático que descaracterizasse a existência dos pressupostos que justificaram a adoção da cautelar.
9. Veja que persistem o fumus boni iuris, caracterizado pela existência de superfaturamento da ordem de R$ 630 milhões no Contrato 0800.0035013.07.2 (CT101) , e o periculum in mora da perda de eficácia e desfazimento de bens pelo responsável anteriormente à recuperação do prejuízo, conforme consta da conclusão da instrução que o relator do Acórdão 1083/2017-TCU-Plenário, exmo. Ministro-Substituto André Luís de Carvalho, incorporou ao seu relatório, bem como do Voto condutor do Acórdão em seu item 'VI - Da oitiva prévia na cautelar de indisponibilidade dos bens dos responsáveis'.
10. Necessário, portanto, a decretação de nova medida cautelar de indisponibilidadede bens, nos moldes do que foi feito nos Acórdãos 425/2016 e 441/2017, ambos do Plenário do TCU e da relatoria do exmo. Ministro Vital do Rêgo.
11. Nesse sentido, importante antecipar a discussão sobre a possibilidade de o TCU decretar nova cautelar de indisponibilidade de bens após vencido o prazo limite de um ano previsto no art. 44, § 2º, da Lei 8.443/1992. Para entender como vem sendo enfrentada essa questão no TCU, que tem como principal precedente o caso da compra da Refinaria de Pasadena (TC Processo 005.406/20137 e Processo 025.551/20140) , transcrevo trecho do Voto do Relator do Acórdão 2474/2018-TCU-Plenário, exmo. Ministro-Substituto Augusto Sherman Cavalcante, que resgata a discussão sobre o assunto desde a primeira decretação de indisponibilidade naquele caso até as decisões do STF sobre o tema:
'103. Especificamente quanto ao prazo da vigência da cautelar, essa questão já foi debatida por este Plenário por ocasião da prolação dos Acórdãos 425/2016 (2/3/2016) e 441/2017 (15/3/2017) , ambos do Plenário. Em suma, os parágrafos 62 a 70 da primeira decisão fundamentam a interpretação a ser dada ao caso concreto:
 (...) 62. Passo, por fim, a tratar da necessidade de esta Corte de Contas adotar, mais uma vez, a medida cautelar prevista no art. 44, § 2º, da LOTCU: indisponibilidade de bens tantos quantos considerados bastantes para garantir o ressarcimento dos danos em apuração.
63. Em primeiro momento, poder-se-ia alegar que o prazo previsto no mencionado dispositivo não poderia ser elastecido, porquanto a norma menciona, in litteris, 'por prazo não superior a um ano'.
64. Entendo que essa não seja a melhor exegese. Explico.
65. A despeito de o normativo estabelecer que a medida será adotada com prazo não superior a um ano, inexiste limitação formal quanto à possibilidade de nova decretação, quando permanecerem presentes os requisitos iniciais para a sua adoção. Assim, não vejo óbice para que, por decisão igualmente do Plenário do TCU, a Corte, por período igualmente não superior a um ano, decrete novamente a indisponibilidade dos bens dos responsáveis. Essa medida tem por fim a assegurar o desfecho da análise do mérito processual e, consequentemente, numa interpretação lógico-sistemática da lei, o alcance do seu objetivo, qual seja, garantir o ressarcimento do potencial dano ao erário.
66. Essa abordagem também encontra respaldo na teoria dos poderes implícitos, que, em essência, reporta que a Constituição, ao conceder uma função a determinado órgão ou instituição, também lhe confere, implicitamente, os meios necessários para a consecução desta atividade.
67. Sobre o tema, importante transcrever excerto do voto condutor do MS 24.510, de relatoria da eminente Ministra Ellen Gracie do Supremo Tribunal Federal:
' (...) a atribuição de poderes explícitos, ao Tribunal de Contas, tais como enunciados no art. 71 da Lei Fundamental da República, supõe que se lhe reconheça, ainda que por implicitude, a titularidade de meios destinados a viabilizar a adoção de medidas cautelares vocacionadas a conferir real efetividade às suas deliberações finais, permitindo, assim, que se neutralizem situações de lesividade, atual ou iminente, ao erário público. Impende considerar, no ponto, em ordem a legitimar esse entendimento, a formulação que se fez em torno dos poderes implícitos, cuja doutrina, construída pela Suprema Corte dos Estados Unidos da América, no célebre caso McCulloch v. Maryland (1819) , enfatiza que a outorga de competência expressa a determinado órgão estatal importa em deferimento implícito, a esse mesmo órgão, dos meios necessários à integral realização dos fins que lhe foram atribuídos. (...) É por isso que entendo revestir-se de integral legitimidade constitucional a atribuição de índole cautelar, que, reconhecida com apoio na teoria dos poderes implícitos, permite, ao TCU, adotar as medidas necessárias ao fiel cumprimento de suas funções institucionais e ao pleno exercício das competências que lhe foram outorgadas, diretamente, pela própria CR.'
68. Do contrário, devido à complexidade das matérias que comumente envolvem a decretação da medida acautelatória, aliado, inclusive, às não incomuns ações protelatórias que recaem sobre esses tipos de processos, estaríamos nos defrontando com uma regra inócua.
69. No âmbito infralegal, dentro do poder regulamentar de que dispõe o Tribunal, tem-se a Portaria-Segecex 14, de 24/4/2015, que, em seus arts. 4°, caput e alínea 'a', e art. 5°, alínea 'c', prevê a possibilidade de renovação da indisponibilidade dos bens:
'Art. 4º A medida cautelar de indisponibilidade de bens poderá tornar-se ineficaz ou necessitar de revisão em razão das seguintes ocorrências, entre outras:
a) vencimento do prazo de vigência da medida;
 (...) 
Art. 5º A unidade técnica deverá, sem prejuízo das demais medidas ou análises necessárias ao processo:
 (...) c) acompanhar o prazo de vigência da indisponibilidade, comunicando ao relator, com antecedência mínima de 30 dias, sobre a permanência dos pressupostos para adoção dessa cautelar e as medidas ainda necessárias para a finalização da instrução de mérito e, se for o caso, propor a renovação da indisponibilidade de bens, por prazo não superior a um ano.'
70. Vale, ainda, acrescentar que a matéria já passou pela apreciação do Plenário TCU por ocasião do julgamento do TC-Processo 024.006/2006-9. Naquela assentada, o Ministro Walton Alencar Rodrigues, tratou o tema da seguinte forma no voto condutor do Acórdão 433/2014-TCU-Plenário:
'Nos termos do artigo 44, § 2º, da Lei Orgânica do TCU, não há previsão de prorrogação da medida cautelar de indisponibilidade temporária de bens de responsável com vistas a garantir ao ressarcimento dos danos em apuração, a qual não poderá ser superior a um ano. A priori, nada impediria que o Tribunal decretasse nova medida constritiva por estarem presentes os mesmos pressupostos que a ensejaram. (...) 
104. Os mesmos argumentos foram usados na decretação da cautelar determinada pelo Acórdão 441/2017-TCU-Plenário, cujo voto assim esclareceu:
'47. Antecipo que não houve mudanças em relação ao contexto fático no qual se adotou a medida excepcional de decretação de indisponibilidade dos bens nos termos do Acórdão 425/2016-TCU-Plenário, à exceção do relatado quanto ao débito contido no item 9.4 do Acórdão 1927/2014-TCU-Plenário.
48. Assim, todos os fundamentos utilizados para a adoção da referida cautelar mantém-se válidos para os itens 9.3 e 9.5 do acórdão anteriormente citado. As condutas já se encontram delineadas, os valores apurados, a depender apenas da imputação definitiva de responsabilidade aos agentes envolvidos. A fumaça do bom direito se consubstancia no conjunto probatório tratado nas respectivas TCE.
49. O perigo da demora já foi amplamente debatido nos vários acórdãos que tratam da aquisição da Refinaria de Pasadena, entre os quais destaco o próprio Acórdão 425/2016. A possibilidade jurídica de extensão do prazo da medida de indisponibilidade de bens a transpor o período de um ano também já foi objeto de análise por esse Plenário, nos termos do item 36 deste Voto.'
105. A possibilidade de o TCU decretar outra cautelar dessa natureza após vencido o prazo de um ano também vem sendo debatida em sede de mandados de segurança pelo Supremo Tribunal Federal (STF) .
106. O assunto foi apreciado no âmbito do MS 34.233, impetrado pelo Sr. José Sérgio Gabrielli, com decisão monocrática proferida em outubro de 2017, em que o relator, Ministro Gilmar Mendes, entendeu que a possibilidade de decretação da medida de constrição de bens pelo TCU encontraria limite, consubstanciado na aplicação do prazo máximo de um ano. Na mesma linha decidiu o relator do MS 34.545, Ministro Ricardo Lewandowski, ao entender, mediante despacho liminar, que não caberia a expedição de outra cautelar após expirado o prazo da anterior.
107. Apesar de o MS 34.233 já ter sido apreciado em sede de agravo pela Segunda Turma do STF, esse entendimento não é convergente no âmbito daquele Tribunal. Outros mandados de segurança posicionaram-se mediante juízo monocrático e liminar sobre a possibilidade de expedição de nova cautelar, depois de decorrido o prazo de um ano, quando mantida a situação de cabimento, especificamente nos casos de Pasadena (MS 35.031 e MS 35.042, ambos da relatoria do Ministro Edson Fachin) .
108. Depreende-se que o Supremo ainda não firmou posição única sobre o tema, manifestando-se alternadamente em sentidos distintos. Esses divergentes posicionamentos do STF em nada maculam os pressupostos da cautelar que ora se analisa.
109. Como bem pontuou a unidade técnica, é possível decretar a indisponibilidade de bens sempre que continuarem presentes os requisitos que ensejaram a adoção da medida cautelar inicial, haja vista: (i) a jurisprudência do TCU que reconhece a possibilidade de decretação de nova medida cautelar; (ii) a existência de decisões monocráticas em mandados de segurança no âmbito do STF que reconheceram ao TCU o poder de decretação de nova medida cautelar (MS 35.031 e MS 35.042) ; (iii) o entendimento do STF de que cabe o poder de cautela ao TCU, conforme julgamento do MS 33.092.
110. Assim, diante do caso concreto e considerando o adiantado estágio de instrução dos autos, não há que se cogitar em suspender ou possibilitar que se extingam por decurso de prazo as medidas de bloqueio patrimonial já providenciadas.
' (...) Diante do exposto, acolho na essência o parecer da unidade técnica, o qual incorporo como razões de decidir, e VOTO para que o Tribunal adote o Acórdão que ora submeto à deliberação deste Colegiado:
'9.1. manter a cautelar prolatada nos termos dos subitens 9.3 e 9.4 do Acórdão 2284/2017-TCU-Plenário;
9.2. com fundamento no art. 44, § 2º da Lei 8.443/1992, c/c arts. 273 e 274 do Regimento Interno deste Tribunal, decretar cautelarmente a indisponibilidade dos bens de todos os agentes arrolados como responsáveis identificados no item 3 deste acórdão, exceto do Sr. José Sérgio Gabrielli de Azevedo, em observância à decisão proferida no âmbito do mandado de segurança MS 34.233 do Supremo Tribunal Federal, pelo período de 150 dias, a contar da data da publicação deste acórdão, devendo esta medida alcançar os bens considerados necessários para garantir o integral ressarcimento do débito em apuração, ressalvados os bens financeiros necessários às subsistências dos responsáveis, inclusive tratamentos de saúde, e dos familiares deles dependentes;
9.3. determinar à SecexEstataisRJ que:
9.3.1. ultime as providências para a efetivação das medidas cautelares de indisponibilidade de bens determinadas por meio do subitem 9.1 deste acórdão;
9.3.2. notifique os responsáveis para que, se assim desejarem, no prazo de 15 (quinze) dias, se manifestem acerca da medida cautelar ora adotada;
9.3.3. avalie, no bojo de cada processo individual de indisponibilidade de bens, questões particulares de cada responsável, seja para manter a singularidade das contendas, seja para garantir maior fluidez processual, a exemplo do método empregado pelo Tribunal (SeinfraOperações) na condução dos processos relacionados às refinarias Rnest e Repar;
9.3.4. adote as medidas necessárias à conclusão do exame das alegações de defesa de todos os responsáveis arrolados no presente processo no prazo de 45 dias, conforme requerido na peça 1132 destes autos, para posterior manifestação do Ministério Público junto ao TCU;
9.3.5. dê ciência desta deliberação a todos os responsáveis arrolados nestes autos, à Petrobras e à Advocacia-Geral da União.'
12. Embora tenha prevalecido a proposta do Revisor, exmo. Ministro Bruno Dantas, de não se decretar a nova cautelar proposta pelo Relator, as razões para tal entendimento foram bastante específicas para aquele caso e não houve entendimento contrário à decretação de novas cautelares.
13. A discussão ocorrida naquela sessão plenária do dia 24/10/2018, cujo vídeo se encontra disponível no sítio eletrônico do TCU (https://portal.tcu.gov.br/sessoes-pautas-e-atas/sessoes/) , no intervalo de 4h06m20s a 4h23m40s, demonstra essa opinião.
14. A proposta inicial do Revisor, exmo. Ministro Bruno Dantas, foi a de decretar a nova cautelar para os responsáveis membros da Diretoria Executiva e do membro da comissão de negociação, ressalvando a adoção da medida apenas para os membros do Conselho de Administração (4h06m20s a 4h11m50s) .
15. A proposta do exmo. Ministro Benjamin Zymler, que foi incorporada pelo Revisor, foi a de não decretar nova cautelar para nenhum dos envolvidos a fim de não mais estender além de uma vez a indisponibilidade de bens - no caso em questão já seria a terceira vez em que seria decretada nova medida (4h14m01s a 4h19m54s) .
16. Ao fim das discussões, a exma. Procuradora-Geral Cristina Machado questionou se estava sendo firmando o entendimento de que não seria possível prorrogar o prazo das indisponibilidades (4h22m04s a 4h22m39s) . O exmo. Ministro Bruno Dantas esclareceu que persiste o entendimento de que, findo o prazo de um ano, é possível decretar nova cautelar, assim como se vinha fazendo como fruto de discussões pretéritas do Plenário (4h22m40s a 4h23m32s) .
17. No caso em tela, a necessidade de decretação de nova cautelar pelo prazo legal de um ano decorre da não conclusão da respectiva TCE para decisão de mérito, tratada no TC Processo 036.342/20165.
18. Os ofícios de citação dos 21 responsáveis originais do processo datam de janeiro de 2017 (peças 40 a 69 do TC Processo 036.342/20165) , e as últimas respostas foram recebidas no final de abril de 2017. Em outubro de 2017, por meio do Acórdão 1083/2017-TCU-Plenário, o Despacho do Relator de 12/12/2016 (peça 1) que havia fundamentado as citações foi anulado, mas as citações já realizadas foram convalidadas. Em setembro de 2018 foi prolatado o Acórdão 1982/2018-TCU-Plenário determinando a citação solidária do espólio ou dos demais sucessores do senhor César Mata Pires. Por fim, despacho do Relator de outubro de 2018 (peça 309 do TC Processo 036.342/20165) determinou a citação solidária da OAS S.A., controladora da Construtora OAS S.A., que já era responsável neste processo. Verifica-se, portanto, que a TCE ainda não se encontra, até o momento, em condições de ser instruída no mérito, visto que novas citações determinadas recentemente ainda estão pendentes de apreciação.
19. Em consideração à determinação do item 9.2.1 do Acórdão 1876/2018-TCU-Plenário, a equipe desta Unidade Técnica vem se debruçando sobre as alegações de defesa dos responsáveis já citados, de modo a avançar com as análises.
20. Além disso, registra-se a complexidade do processo, que envolve vinte e três responsáveis, incluindo três grandes construtoras, que apresentaram suas alegações de defesas em 38 peças que somam 1.463 páginas e três mídias digitais para discutir um débito estimado em R$ 630 milhões a valores históricos.
21. Apenas para ilustrar o esforço necessário para a conclusão do caso, o processo TC Processo 000.168/20165 que trata de TCE dos contratos da UDA/UHDT da Rnest, recentemente julgado na sessão de 21/11/2018, demandou seis meses de análise para a proposta de mérito, resultando numa instrução de 177 páginas e uma discussão de duas horas e meia no plenário, incluindo três sustentações orais.
22. Diz-se tudo isso para demonstrar que a necessidade de decretação de nova cautelar de indisponibilidade de bens não decorre da inércia do Tribunal em analisar o mérito do caso, mas da própria complexidade da matéria e da dimensão do processo.
23. Quanto à data de contagem de prazo para a nova cautelar proposta, por se tratar de medida contígua à anterior, sua contagem de prazo deve ser feita a partir do dia seguinte do vencimento do prazo anual da medida anterior, ou seja, a partir de 31/10/2018.
24. Por fim, seguindo o entendimento de que a medida cautelar não pode impedir a subsistência do responsável e de seus familiares, propõe-se, a exemplo do que se decidiu no item 9.1.4 do Acórdão 2733/2017-TCU-Plenário, que a medida não atinja o valor de R$ 66.375,72, correspondente a doze vezes o teto máximo mensal do benefício de aposentadoria do INSS, sem prejuízo de que o responsável apresente e justifique outros bens ou valores necessários à sua subsistência.
Proposta de encaminhamento:
24. Assim, apresento à consideração superior a seguinte proposta:
a) com fundamento no art. 44, § 2º da Lei 8.443/1992, c/c arts. 273 e 274 do Regimento Interno deste Tribunal, decretar cautelarmente a indisponibilidade dos bens do senhor José Sérgio Gabrielli de Azevedo, CPF 042.750.39572, pelo período de 1 (um) ano, devendo esta medida alcançar os bens considerados necessários para garantir o integral ressarcimento dos prejuízos apontados no quadro a seguir, ressalvado o valor de R$ 66.375,72, equivalente a doze vezes o teto máximo mensal do benefício de aposentadoria do INSS, sem prejuízo de que o responsável apresente e justifique outros bens ou valores necessários à sua subsistência;
	RESPONSÁVEL
	CPF
	VALORES HISTÓRICOS

	José Sérgio Gabrielli de Azevedo
	042.750.39572
	R$ 201.958.313,64

			R$ 320.500.000,00

			R$ 107.556.721,03

a.1) considerar como termo inicial para contagem do prazo fixado no subitem anterior desta proposta o dia seguinte do vencimento do prazo anual da medida anterior, 31/10/2018;
b) determinar à SeinfraOperações que:
b.1) ultime as providências para a efetivação das medidas cautelares de indisponibilidade de bens determinadas no item anterior;
b.2) notifique o responsável para que, se assim desejar, no prazo de 15 (quinze) dias, se manifeste acerca da medida cautelar ora adotada; e
c) encaminhar cópia do inteiro teor deste acórdão, acompanhada do respectivo relatório e voto que o fundamentam, à Força-Tarefa do Ministério Público Federal responsável pela Operação Lava Jato, em Curitiba/PR, ao Grupo de Trabalho da Advocacia-Geral da União junto à Operação Lava Jato, ao Juízo Federal da 13ª Vara Federal de Curitiba, ao Ministério da Transparência e Controladoria Geral da União (CGU) e à Diretoria de Governança, Risco e Conformidade da Petrobras (GRC) ."
	É o Relatório.

Carlos Roberto Siqueira Castro (OAB/RJ 20.283), entre outros, representando José Sérgio Gabrielli de Azevedo.

Não atuou.

PETROBRAS. REFINARIA PRESIDENTE GETÚLIO VARGAS (REPAR). CONTRATO CT-101. CAUTELAR PARA A INDISPONIBILIDADE DE BENS DECRETADA PELO ACÓRDÃO 1.083/2017-TCU-PLENÁRIO. DECURSO DO PRAZO DE EFICÁCIA DA ANTERIOR CAUTELAR PATRIMONIAL CONSTRITIVA. SUPERVENIENTE ARRESTO JUDICIAL DE BENS JÁ SOLICITADO PELO ACÓRDÃO 2.677/2018-TCU-PLENÁRIO. PREJUÍZO, POR PERDA DE OBJETO, AO PEDIDO PARA A NOVA CONCESSÃO DA ALUDIDA CAUTELAR. COMUNICAÇÃO. DETERMINAÇÃO. APENSAMENTO.

INDISPONIBILIDADE DE BENS (IND)

Secretaria Extraordinária de Operações Especiais em Infraestrutura (SeinfraOperações).

Trata-se de acompanhamento sobre a cautelar para a indisponibilidade dos bens do Sr. José Sérgio Gabrielli de Azevedo a partir da prolação do Acórdão 2319/2017-TCU-Plenário no âmbito do TC Processo 011.856/2017-3, em sintonia com o Acórdão 1.083/2017 proferido pelo Plenário do TCU no âmbito do TC Processo 023.266/2015-5, diante dos indícios de dano ao erário no bojo do Contrato 0800.0035013.07.2 (CT 101) celebrado pela Petróleo Brasileiro S.A. (Petrobras) com o Consórcio Conpar (formado pela Construtora Norberto Odebrecht S.A. - CNO, Construtora OAS S.A. - OAS e UTC Engenharia S.A. - UTC) para a execução das obras inerentes à UHDTI (U-2313) , à UGH (U-22311) e à UDEA (U-32323) , além da unidade integrante da carteira de gasolina, na Refinaria Presidente Getúlio Vargas no Paraná (Repar) .
2.	Como visto, o Acórdão 1.876/2018 foi prolatado pelo Plenário, na Sessão Ordinária de 15/8/2018, e aí o TCU deliberou pela manutenção da cautelar de indisponibilidade dos bens de José Sérgio Gabrielli de Azevedo, após a análise da oitiva realizada pela SeinfraOperações em cumprimento ao Acórdão 1083/2017-TCU-Plenário.
3.	Todavia, como o prazo da referida cautelar teria expirado em 1º/11/2018, ante o registro da ordem de indisponibilidade dos bens na Central Nacional de Indisponibilidade de Bens - CNIB em 31/10/2017, a unidade técnica promoveu a nova análise do feito e, ao final, pugnou pela nova concessão da aludida cautelar patrimonial constritiva.
4.	Para tanto, a unidade técnica assinalou que, ainda subsistiriam os pressupostos para a concessão da aludida cautelar constritiva, não só porque o fumus boni iuris persistiria a partir das irregularidades com o subjacente dano ao erário na ordem de R$ 630 milhões pelo superfaturamento detectado sobre o referido CT-101, mas também porque o periculum in mora permaneceria consubstanciado pela iminente perda de eficácia das medidas voltadas à reparação do dano em face do eventual desfazimento dos bens pelo responsável em detrimento da efetiva recuperação do indigitado prejuízo ao erário, a despeito da recente solicitação de aresto judicial dos bens do responsável por intermédio do Acórdão 2.677/2018 no âmbito do TC Processo 026.830/2016-7, durante a Sessão do Plenário do TCU em 12/12/2018.
5.	A unidade técnica anotou, ainda, que, a despeito da eventual subsistência de duas decisões monocráticas do STF no sentido da impossibilidade da subsequente renovação da cautelar de indisponibilidade de bens (MS 34.233, sob a relatoria do Ministro Gilmar Mendes, e MS 34.545, sob a relatoria do Ministro Ricardo Lewandowski) , não seria esse o uníssono entendimento do Supremo Tribunal Federal, já que também subsistiriam outras decisões monocráticas prolatadas no sentido oposto, a exemplo do MS 35.031 e do MS 35.042, sob a relatoria do Ministro Edson Fachin, e do MS 24.510, sob a relatoria da emérita Ministra Ellen Gracie, devendo-se salientar que o STF reconheceu o poder geral de cautela em favor do TCU, no bojo, por exemplo, do MS 33.092.
6.	A anterior cautelar de indisponibilidade dos bens de José Sérgio Gabrielli de Azevedo teria sido decretada, todavia, pelo Acórdão 2319/2017-TCU-Plenário, com a eficácia até o dia 31/10/2018 (Peça 26) , tendo o TCU tomado o cuidado de resguardar os valores necessários ao sustento da aludida pessoa física, em plena consonância com o entendimento do STF, não tendo sido promovida nenhuma constrição sobre a conta bancária informada pelo responsável como insuscetível de ser alcançada pela aludida cautelar patrimonial.
7.	Ocorre, todavia, que, por intermédio do Acórdão 2.677/2018 prolatado pelo Plenário no bojo do TC Processo 000.168/2016-5, o TCU já teria solicitado que, por meio dos seus advogados e com o auxílio da AGU, a Petrobras adotasse as medidas necessárias ao efetivo arresto judicial dos bens dos responsáveis arrolados no correspondente processo, aí incluído o Sr. José Sérgio Gabrielli, em face da concomitante condenação em débito contra o aludido gestor pelo valor de aproximadamente R$ 2 bilhões, restando evidenciada, assim, a presente desnecessidade de o TCU conceder a nova cautelar patrimonial constritiva, em sintonia com o posicionamento adotado pelo ilustre Ministro Benjamin Zymler no voto condutor do Acórdão 2915/2018-TCU-Plenário, quando o TCU também deixou de decretar a referida cautelar constritiva em desfavor, ali, de Renato de Souza Duque, até porque a suposta tentativa de eventual ocultação ou dilapidação patrimonial pelos aludidas responsáveis evidenciaria a nefasta prática de fraude contra credores ou de fraude à execução, podendo ser anulada ou tornada ineficaz pelo poder público, com a subsequente reprimenda estatal, e, nesse sentido, o TCU deve promover a subjacente notificação do Sr. José Sérgio Gabrielli de Azevedo.
8.	Bem se vê, enfim, que, a despeito de a suscitada cautelar patrimonial constritiva poder novamente vir a ser decretada pelo TCU, a partir da identificação de outras irregularidades com novo dano ao erário em vários outros processos no TCU, o Tribunal deve enviar a devida determinação para que a SeinfraOperações atente para a necessidade de atribuir a possível celeridade sobre a conclusão de mérito do TC Processo 036.342/2016-5, sem prejuízo, contudo, de, no bojo dos demais processos autuados, promover a efetiva responsabilização de todos os demais agentes políticos e administrativos faltosos, além das demais pessoas físicas e jurídicas não colaboradoras com o MPF ou das pessoas indevidamente beneficiárias dos indigitados desvios de recursos federais, a exemplo até mesmo dos partidos políticos.
9.	Entendo, portanto, que, no presente momento, o TCU deve assinalar o prejuízo sobre o aludido pedido para a decretação de indisponibilidade dos bens de José Sérgio Gabrielli de Azevedo, por perda de objeto, promovendo o envio da anunciada determinação à SeinfraOperações e da referida notificação ao responsável, além de determinar o apensamento definitivo do presente processo ao TC Processo 036.342/2016-5. 
Ante o exposto, voto pela prolação do Acórdão ora submetido a este Colegiado.
TCU, Sala das Sessões, em 13 de fevereiro de 2019.
Ministro-Substituto ANDRÉ LUÍS DE CARVALHO 
Relator